【裁判字號】    92,易,544
【裁判日期】    920804
【裁判案由】    詐欺
【裁判全文】
臺灣板橋地方法院刑事判決                          九十二年度易字第五四四號
    公  訴  人  臺灣板橋地方法院檢察署檢察官
    被      告  丙○○
    選任辯護人  戴端娜律師
右列被告因詐欺案件，經檢察官提起公訴（九十一年度偵字第八五六號），本院判決
如左：
    主  文
丙○○無罪。
    理  由
一、公訴意旨略以：被告丙○○係永川興業股份有限公司（以下簡稱永川公司）及永
    鎧興業股份有限公司（以下簡稱永鎧公司）之負責人，明知永川公司及永鎧公司
    於民國九十年上半年度時，負債已分別高達新臺幣（下同）一億零八十三萬五千
    三百九十五元及一億零五百六十六萬八千三百二十六元，且其純益率分別僅有Ｏ
    ．二Ｏ％及Ｏ．二三％，相當於每一百元僅獲利Ｏ．二元及Ｏ．二三元，已不足
    支付其利息，更無法支付龐大債務，且二家公司於九十年上半年度向銀行之借款
    金額分別高達一億零五百五十一萬元及一億零二百五十九萬元，實際負債合計已
    高達為三億五千七百三十一萬元，扣除銀行抵押品之擔保價值一億八千五百九十
    七萬元後，合計淨負債總額為一億七千一百三十四萬元，顯示財務及營運狀況已
    嚴重惡化；詎被告基於意圖為自己不法所有之概括犯意，刻意隱瞞永川公司及永
    鎧公司之財務惡化情形，竟向丁○○○科技股份有限公司（以下簡稱丁○○○公
    司）謊稱永川公司及永鎧公司營運狀況甚佳，且與銀行關係良好等情，自九十年
    四月間至同年九月間止，以永川公司及永鎧公司之名義，陸續向丁○○○公司（
    設高雄市前金區○○○路一七Ｏ號四樓）訂購大量合金銅片，致丁○○○公司陷
    於錯誤而陸續出貨予永川公司及永鎧公司；嗣被告以永川公司及永鎧公司名義，
    簽發如附表所示之支票支應貨款，詎自九十年九月三十日起，被告所簽發之上開
    支票均陸續遭受退票，退票金額合計高達四千零三萬九千一百四十九元；嗣經丁
    ○○○公司派員追討票款無著，並發現永川公司及永鎧公司已瀕臨破產，始知受
    騙。案經丁○○○公司訴由臺北縣政府警察局報告臺灣板橋地方法院檢察署檢察
    官偵查起訴。因認被告涉嫌連續犯刑法第三百三十九條第一項之詐欺取財罪嫌。
二、按犯罪事實應依證據認定之，無證據不得推定其犯罪事實；又不能證明被告犯罪
    者，應諭知無罪之判決；刑事訴訟法第一百五十四條、第三百零一條第一項分別
    定有明文。又犯罪事實之認定，應憑真實之證據，倘證據是否真實尚欠明確，自
    難以擬制推測之方法，為其判斷之基礎；而認定犯罪事實之證據係指足以認定被
    告確有犯罪行為之積極證據而言，該項證據自須適合於被告犯罪事實之認定，始
    得採為斷罪資料，最高法院五十三年著有臺上字第六五六號、二十九年上字第三
    一０五號判例。且刑事訴訟上證明之資料，無論其為直接或間接證據，均須達於
    通常一般之人均不致有所懷疑，而得確信其為真實之程度，始得據為有罪之認定
    ，若其關於被告是否犯罪之證明未能達此程度，而有合理懷疑之存在，致使無從
    形成有罪之確信，根據「罪證有疑，利於被告」之證據法則，即不得遽為不利被
    告之認定，亦有最高法院七十六年度臺上字第四九八六號判例可稽。其以情況證
    據（即間接證據）斷罪時，尤須基於該證據在直接關係上所可證明之他項情況事
    實，本乎推理作用足以確證被告有罪，方為合法，不得徒憑主觀上之推想，將一
    般經驗上有利被告之其他合理情況逕予排除，此觀諸最高法院三十二年上字第六
    十七號判例意旨亦甚彰明。
三、公訴意旨認被告丙○○涉犯前開刑法第三百三十九條第一項之詐欺取財罪嫌，無
    非以「訊據被告丙○○固坦承有於前開時、地，向告訴人丁○○○公司訂貨，並
    以永川、永鎧公司名義，簽發如附表所示之支票支應貨款之事實；惟辯稱：因經
    濟不景氣，致永川、永鎧公司資金調度發生困難，才會陸續跳票，伊並無詐欺故
    意云云。經查：右揭犯罪事實，業據告訴人公司之經理乙○○指訴甚詳，並有永
    川、永鎧公司之訂貨及欠款明細表、附表所示之十二紙支票暨退票理由單影本、
    永川、永鎧公司於九十年上半年度之資產負債表、損益表、借款明細表、負債統
    計表（見九十一年四月二日告訴理由狀附件所示之告證一至告證六所載），及財
    團法人金融聯合徵信中心之電腦查詢資料二份（即永川、永鎧公司之公司登記資
    料及票據信用查詢資料）可資佐證；本件被告明知永川、永鎧公司於九十年上半
    年度，已陷於資金嚴重不足情況，竟仍以永川、永鎧公司之名義，簽發屆期顯無
    兌現可能之支票，用以取信告訴人，致使告訴人受騙而陸續出貨，被告意圖詐騙
    告訴人之事實已甚明顯。是被告上開所辯，顯係卸責之詞，不足採信。本案事證
    明確，被告犯嫌應堪認定。」等情，為主要論據。
四、訊據被告丙○○固坦承為永川公司及永鎧公司之負責人，並簽發如附表所示之支
    票予告訴人丁○○○公司向告訴人訂貨，嗣後附表所示支票退票等情，惟堅詞否
    認有何詐欺取財之犯行，辯稱：「我沒有詐欺之意，我差不多於八十六年間擔任
    永川公司及永鎧公司之負責人，從七十四年起告訴人公司就與上開二家公司有生
    意往來，上開二公司從八十二年開始財務狀況就有虧損。八十二年間永鎧公司就
    有兩張支票退票，持票人不是告訴人公司，而是中國農民銀行，當時我是在永鎧
    公司當職員，且當時我們欠告訴人公司六、七千萬元就付不出來，因為我們交給
    他們的客票都退票，該等支票背面蓋有告訴人公司的章，他們請銀行託收被退票
    ，我再將支票取回來。所以我認為告訴人公司最遲於八十二年就知道上開二公司
    之財務狀況不好，但仍允許我們與他們繼續業務往來，況我並沒有何施用詐術致
    他們陷於錯誤之情形，附表所示之支票後來退票，是因為經濟景氣不好所致。」
    等語。
五、經查：
（一）按刑法第三百三十九條第一項詐欺罪之成立，以意圖為自己或第三人不法所有
      ，以詐術使人將本人或第三人之物交付為要件；所謂以詐術使人交付，必須被
      詐欺人因其詐欺而陷於錯誤，若其所用方法，不能認為詐術，亦不致使人陷於
      錯誤，即不構成該罪，最高法院亦著有四十六年度臺上字第二六○號判例可資
      參照。至民事債務當事人間，若有未依債務本旨履行給付債務之情形，因在一
      般社會經驗上可能之原因甚多，或因不可歸責之事由無法給付，或因合法得對
      抗他造主張抗辯而拒絕給付，甚或於債之關係成立後始因可歸責之事由而遲延
      給付，均有可能，非必出於自始無意給付之詐欺一端，是苟無足以證明被告於
      債之關係發生時，自始即欲故意成立財產犯罪之積極證據，則依前揭規定，自
      不得僅以被告債信違反之客觀事後狀態，推定被告該當於刑法詐欺罪構成要件
      。
（二）被告所經營之永川公司及永鎧公司於八十八年間起，即因有積欠告訴人貨款未
      按時一次清償，而自八十八年一月三十一日起至十二月三十一日止，以分期清
      償之方式，每個月償還告訴人一百萬元之貨款，再於八十九年九月三十日起至
      九十年四月三十日止，每個月償還告訴人五十萬元之貨款等情，此有本院卷附
      被告提出之被證二號支票存根影本二十紙可稽，上情並為告訴人所不爭執。況
      當時被告每個月向告訴人訂貨的貨款大部分是一千五百萬元上下，告訴人允許
      被告兩個月還款一次，即在正常情形下被告必需在訂貨後之兩個月內還清積欠
      告訴人之前開平均每月一千五百萬元之貨款等情，業據告訴代理人甲○○到庭
      證述明確（見本院九十二年七月二十一日審判筆錄）。足徵被告所經營之永川
      公司及永鎧公司於八十八年間起，並未一次清償積欠告訴人之平均每月一千五
      百萬元之貨款，而是自八十八年一月三十一日起至十二月三十一日止，以分期
      清償之方式，每個月償還告訴人一百萬元之貨款，再於八十九年九月三十日起
      至九十年四月三十日止，每個月償還告訴人五十萬元之貨款如前，則告訴人至
      遲應於當時即知被告所經營之永川公司及永鎧公司財務陷於困境，無法如往常
      般之在訂貨後之兩個月內一次清償積欠告訴人之平均每月一千五百萬元之貨款
      ，而係以分期付款之方式為之，益徵告訴人於八十八年、八十九間即知悉被告
      所經營之永川公司及永鎧公司之支付能力不足之事，堪以認定。
（三）告訴人既於八十八年、八十九年間即知悉被告所經營之永川公司及永鎧公司之
      支付能力不足之事，已如前述，然告訴人自九十年四月間起至同年九月間止，
      仍陸續出貨予被告，並收受被告所簽發如附表所示之支票，是縱告訴人公司有
      關被告尚積欠該公司貨款，且附表所示支票退票之指訴為真，惟告訴人公司明
      知被告可能財務不佳之情況下，仍繼續出貨予被告，即告訴人公司係評估過受
      償風險後，始於九十年四月間起至同年九月間止，繼續出貨予被告，故告訴人
      公司指訴被告明知自己無支付能力而向告訴人公司購貨，告訴人公司陷於錯誤
      方決定繼續出貨予被告一節，即不足採。
（四）至告訴人指訴被告刻意隱瞞永川公司及永鎧公司之財務惡化情形，曾向告訴人
      公司謊稱永川公司及永鎧公司營運狀況甚佳，且與銀行關係良好等情，告訴人
      始自九十年四月間起至同年九月間止，願與被告所經營之上開二家公司繼續交
      易等情，然此為被告所否認，而告訴人並無法舉證以實其說，尚難認告訴人之
      上開指訴為真。況告訴人既於八十八年、八十九年間即知悉被告所經營之永川
      公司及永鎧公司之支付能力不足，然告訴人仍願自九十年四月間起至同年九月
      間止，陸續出貨予被告，並收受被告所簽發如附表所示之支票，衡情告訴人既
      在評估過受償風險後始與被告為上開交易，自難認被告有何「施用詐術」，告
      訴人有何「陷於錯誤」之可言。
（五）另按告訴人之告訴，係以使被告受刑事追訴為目的，是其陳述是否與事實相符
      ，仍應調查其他證據，以資審認，最高法院五十二年臺上字第一三００號著有
      判例。又按刑法第三百三十九條第一項之詐欺取財罪，須行為人意圖為自己不
      法之所有，施用詐術使人陷於錯誤而交付財物使能成立。而民事法律行為成立
      債之關係者，在債權人與債務人之間，根據一般交易之常態，恆不待對造當事
      人另為表示，當然期待他方依誠信原則履行，不生因他方表示必將履約而陷於
      錯誤之問題，此觀民法第二百十九條規定自明，故以債務不履行之客觀結果，
      推斷違約當事人是否同時涉嫌詐欺犯罪之情形，除非被告已自白具有犯意或有
      其他積極證據足認被告確係假借民事違約手段從事刑事詐欺行為外，尚不得以
      違約債務人曾經申明依約履行，遽指其施行欺罔而謀取不法利益，此為法理之
      當然。告訴人公司與被告間之給付貨款糾紛，純屬民事債務糾葛問題，與刑事
      責任無涉，告訴人不應利用刑事程序作為討債之手段，蓋欠債不還，告訴人儘
      可循民事訴訟程序在民事法庭尋求解決，以此指為詐欺，顯屬無稽，且與該罪
      之犯罪構成要件不合。
（六）又公訴人據以起訴之卷附永川、永鎧公司之訂貨及欠款明細表、附表所示之多
      紙支票暨退票理單影本、永川、永鎧公司於九十年上半年度之資產負債表、損
      益表、借款明細表、負債統計表等文件，充其量僅得證明被告九十年間財務狀
      況不佳，有鉅額負債，被告確曾向告訴人公司購貨，且附表所示之支票經提示
      後退票之情，然並無法得出被告有何施用詐術使告訴人公司陷於錯誤而交付財
      物之結論，因告訴人早於八十八年、八十九間即知悉被告所經營之永川公司及
      永鎧公司之支付能力不足，然仍願自九十年四月間起至同年九月間止，陸續出
      貨予被告，並收受被告所簽發如附表所示之支票，衡情告訴人既在評估過受償
      風險後始與被告為上開交易，自難認被告有何「施用詐術」，告訴人有何「陷
      於錯誤」之可言，已如前述，自難僅憑告訴人之片面指訴遽入人罪。
六、綜上諸情參互以析，尚乏明確之積極證據足證被告涉犯刑法第三百三十九條第一
    項之詐欺取財罪嫌。此外，復查無其他積極證據足認被告有何上開犯行，揆諸前
    開規定及判例意旨，自應為無罪之諭知，以昭審適。
據上論斷，應依刑事訴訟法第三百零一條第一項，判決如主文。
本案經檢察官許梨雯到庭執行職務。
中      華      民      國      九十二      年      八    月    四     日
            臺灣板橋地方法院刑事第四庭
                                法  官  許必奇
右正本證明與原本無異。
如不服本判決，應於判決送達後十日內，向本院提出上訴狀。
                                書記官  金和國
中      華      民      國      九十二      年      八    月    五     日


司法院資訊處製作；財團法人民間司法改革基金會備份。
